【裁判字號】    98,上,73
【裁判日期】    980811
【裁判案由】    遷讓房屋等
【裁判全文】
臺灣高等法院臺南分院民事判決  98年度上字第73號
上  訴  人  戊 ○ ○
視同上訴人  丁 ○ ○
            丙○○○
被 上訴 人  甲 ○ ○
訴訟代理人  林 德 昇  律師
            謝 耿 銘  律師
上列當事人間請求遷讓房屋事件，上訴人對於中華民國98年3月2
4日臺灣嘉義地方法院第一審判決（97年度訴字第370號）提起上
訴，本院於98年7月28日言詞辯論終結，判決如下：
    主  文
上訴駁回。
第二審訴訟費用由上訴人戊○○負擔。
    事實及理由
壹、程序方面：
一、按民法第668條規定各合夥人之出資及其他合夥財產，為合
    夥人全體之公同共有。原審被告即本件上訴人戊○○上訴主
    張原審共同被告丁○○、丙○○○占有使用系爭房地實際經
    營之威士登游泳池，係基於與被上訴人間有不定期租賃關係
    ，而上訴人戊○○與原審共同被告丁○○、丙○○○係合夥
    關係，自有權占有使用系爭房地等情，則被上訴人本於系爭
    房地所有人之地位而主張上訴人戊○○與原審共同被告丁○
    ○、丙○○○等3人係無權占有使用系爭房地，對之請求返
    還系爭房地是否有理由，基礎上應以上訴人戊○○是否確實
    為原審共同被告丁○○、丙○○○之合夥人，及原審共同被
    告丁○○、丙○○○占有使用系爭房地，是否與被上訴人間
    存有合法有效之不定期租賃契約等事項為斷。設若上訴人戊
    ○○提起本件上訴以爭執被上訴人之請求，如其上訴效力不
    及於未共同提起上訴之原審共同被告丁○○、丙○○○，而
    上級法院苟認上訴人戊○○之抗辯為有理由，勢必駁回被上
    訴人在一審對上訴人戊○○之訴，則同為合夥人基於合夥目
    的而共同占有使用系爭房地之原審共同被告丁○○、丙○○
    ○部分，一審卻認為係無權占有而判決被上訴人勝訴確定，
    如此造成不合理與不合實體法之情形，難達被上訴人原來起
    訴之目的，應認有合一確定之必要，爰適用民事訴56條第1
    項第1款之規定，認上訴人戊○○之本件上訴之效力及於原
    審共同被告丁○○、丙○○○，併列原審共同被告丁○○、
    丙○○○為視同上訴人。
二、本件上訴人戊○○、丁○○、戴柯美惠經合法通知，無正當
    理由未到場，核無民事訴訟法第386條各款所列情形，爰准
    依被上訴人之聲請，由其一造辯論判決。
貳、實體方面：
一、上訴人主張：
(一)民國（下同）91年12月26日丁○○將位於嘉義市○○路272
    號之湖仔內段176地號、下路頭段781地號以新台幣（下同）
    5,500萬元價額出售給乙○○，但實際上只以工程款3,100萬
    元作為抵付而已，而於91年12月30日簽訂公證償還協議書、
    公證租賃契約書，租賃時間自92年1月1日至93年12月31日止
    共二年。
(二)93年l月15日乙○○又將嘉義市○○路272號、嘉義市○○○
    段176地號、下路頭段781地號土地（下稱系爭土地）以6,25
    0萬元賣給甲○○，惟甲○○只付3,250萬元。買賣契約書第
    2條約定：「買賣雙方協議同意本宗標的抵押權塗銷登記前
    應納利息悉由原貸款債務人丙○○○女士負責清償絕無異議
    」。
(三)嘉義市○○○段176地號土地面積4,045平方公尺、公告現值
    每平方公尺16,200元，該筆土地現值65,529,000元，嘉義市
    ○路○段781地號土地面積1,335平方公尺，公告現值每平方
    公尺16,200元，該筆土地現值新台幣21,627,000元，兩筆土
    地現值87,156,000元，而該兩筆土地是公園預定地，經政府
    徵收以公告地價加四成補償款等於122,018,400元，再加上
    游泳池現有設施50,000,000元，等於現有實際價值172,018,
    400元。
(四)於91年12月26日丁○○以工程款3,100萬元將系爭土地出賣
    與乙○○，並完成過戶。93年1月15日乙○○又將該系爭土
    地以3,250萬元出賣並過戶給甲○○。經過兩次買賣過戶至
    今，游泳池實際上還是以威士登游泳健康廣場有限公司繼續
    在經營，而實際經營人還是丙○○○。
(五)威士登游泳池健康廣場有限公司向政府機關設立登記日期為
    91年4月22日，實際經營負責人為丙○○○，其於97年3月5
    日再對外招募資金共1,760萬元，(鼎盛資產管理有限公司出
    資600萬元、簡瓊香出資500萬元、戊○○出資660萬元)之後
    甲○○卻又以土地所有權人身分向法院聲請假處分，欲收回
    嘉義市○○路272號該筆土地與經營權，在法院審理中甲○
    ○又與丙○○○串供與偽證。
(六)系爭房地原係上訴人丁○○、丙○○○所有，其2人因積欠
    佳原公司工程款2,700萬元，於91年底遭佳原公司過戶抵償
    。其等因不甘系爭房地賤價過戶抵債，乃邀上訴人戊○○出
    資3,250萬元加上負擔銀行貸款3,000萬元，於93年1月15日
    向佳原公司購回，並登記於被上訴人名下。然威士登游泳池
    仍由上訴人丙○○○獨自經營。後上訴人丙○○○因無力償
    還訴外人鼎盛資產管理公司陳幸裕、簡瓊香、上訴人戊○○
    之借款，遂於97年3月5日商議，以欠款充當合夥出資金額，
    每人再各出資20萬元，四方共同經營。而合夥非要式行為，
    鼎盛公司（乙方）雖未於合夥契約書上簽名，惟本件合夥人
    間並未以作成書據為成立要件，參酌最高法院22年上字第
    1442號判例，上開合夥契約仍屬合法有效。上訴人既合法經
    營威士登游泳池，被上訴人訴請遷讓，顯無理由。
(七)威士登游泳池即系爭房地之經營權，自始均由上訴人丁○○
    、丙○○○經營，被上訴人從未介入，更未委託經營，否則
    ，豈會任由上訴人丁○○夫婦以之借款，而未異議。又被上
    訴人未提出任何委託經營之契約書，僅空言主張委託管理，
    則謂上訴人無權占用云云，顯不可採。被上訴人既無委託經
    營管理，則其97年8月13日所提之終止委託經營契約，即係
    與上訴人丁○○、丙○○○通謀虛偽之意思表示。
(八)上訴人戊○○有權於系爭房地使用之理由：被上訴人於93年
    1月15日購得系爭房地時，在買賣契約書第13條第3款約定事
    項 (二)中明訂：「乙方（佳原公司）與威士登游泳池健康
    廣場有限公司所訂立租賃契約由甲方（原告）自行與協調，
    其權利義務（包含租金、水電費、稅金）雙方同意由甲方（
    原告）概括承受，…」，被上訴人於承購系爭房地後，既然
    概括承受原租約之權利義務，依「買賣不破租賃」之原則，
    上訴人丁○○夫婦即於系爭房地有租賃關係，且實際經營威
    士登游泳池，應至明確。至93年12月25日原租期屆滿後，上
    訴人丁○○夫婦仍為租賃物之使用、收益，被上訴人亦未表
    示反對之意思，依民法第451條規定，應視為不定期租賃，
    上訴人戊○○與之合夥後，自得共同於系爭房地占有使用、
    收益。上訴人丁○○夫婦承認房屋租賃契約書係上訴人丙○
    ○○冒被上訴人名義簽名蓋章，縱認屬實，應僅係該份契約
    未經被上訴人簽名蓋章而已，並不影響被上訴人與上訴人丁
    ○○、丙○○○二人間就系爭房地有不定期租賃之事實。
(九)並為上訴聲明：(一)原判決廢棄。(二)上廢棄部分，被上訴人在
    第一審之訴及假執行之聲請均駁回。(三)第一、第二審訴訟費
    用由被上訴人負擔。(四)如受不利之判決，願供擔保請准宣告
    免為假執行。
二、被上訴人則以下列等語資為抗辯：
(一)上述買賣契約書係約定：訴外人佳原公司與威士登游泳池健
    康廣場有限公司所訂立租賃契約，由被上訴人自行協調，權
    利義務由被上訴人概括承受，並無被上訴人與丁○○、丙○
    ○○就系爭房地成立租賃契約之意思表示，尚難認已成立租
    賃契約。
(二)上訴人另主張被上訴人為系爭房屋出租人，丙○○○為承租
    人，並提出93年3月1日書立之房屋租賃契約書一紙作為抗辯
    ，然該契約書係丙○○○冒用被上訴人名義所簽立，未經被
    上訴人同意，此情業經丙○○○於原審98年1月6日言詞辯論
    筆錄第5頁證述，且丙○○○因該等偽造文書犯行，已經嘉
    義地方法院檢察署檢察官以97年度偵字第4621號聲請簡易判
    決處刑，且經判決有罪在案。則上揭房屋租賃契約書亦不得
    據為被上訴人與丁○○、丙○○○間存有租賃關係之證明，
    亦即被上訴人與丁○○、丙○○○間不存在租賃契約。
(三)丙○○○於97年3月5日與上訴人就系爭房屋簽立合夥契約，
    實際上，該合夥契約為抵債契約，非合夥契約。況且，縱然
    是合夥契約，依據債之相對性，上訴人不得以該合夥契約對
    抗被上訴人。
  (1)依據合夥契約內容，鼎盛資產管理公司（指乙方）應出資60
    0萬元，結果，鼎盛公司連契約都沒有簽署。又合夥契約第1
    條約定：「甲方同意乙、丙、丁三方以甲方向其借款金額抵
    充其出資金額。」及第2條：「若8年內乙、丙、丁三方在未
    能回收出資金額之一倍者，則全體合夥人無條件同意再延長
    經營期間，至乙、丙、丁三方回收金額至所約定數目，始能
    解散合夥。」細譯上揭條文，該合夥契約根本不是合夥契約
    ，而是抵債契約，乃因丙○○○積欠上訴人款項（是真是假
    被上訴人不知悉），而以威士登游泳池之收入供上訴人抵債
    ；而合夥契約約定之期間即是抵債期間，且抵債金額為實際
    債權金額之兩倍。
  (2)退步而言，縱然上訴人與丙○○○就系爭房屋經營權成立合
    夥契約，依據債之相對性，上訴人亦不得據以對被上訴人主
    張為有權占有。
(四)綜上所述，上訴人無合法權源占用系爭房地，為無權占用，
    應返還予被上訴人，其上訴為無理由。
(五)並為答辯聲明：(一)上訴駁回。(二)第二審訴訟費用由上訴人負
    擔。
三、兩造對於被上訴人與佳原營造有限公司於93年1月15日就嘉
    義市○○○段176地號、下路頭段781地號土地及門牌號碼為
    嘉義市○○路272號之建物簽訂買賣契約，並於93年2月24日
    完成不動產所有權移轉登記等事項並不爭執，復有土地登記
    第二類謄本及買賣契約書各1份在卷足稽（見原審卷第6-12
    頁），堪信為實。上訴人另主張被上訴人與丁○○、丙○○
    ○夫婦間存在租賃契約之法律關係，而上訴人戊○○與丁○
    ○、丙○○○夫婦訂有合夥契約，共同經營威士登游泳池，
    故上訴人等係有權使用系爭房地等情。惟為被上訴人所否認
    ，並以前揭情詞置辯，茲本件所應審究者厥為：被上訴人是
    否為系爭房地之所有權人？上訴人是否有權占有系爭房地？
    經查：
(一)按當事人或其訴訟代理人於訴訟上所為之自認，於辯論主義
    所行之範圍內有拘束當事人及法院之效力，法院應認其自認
    之事實為真，以之為裁判之基礎，在未經當事人合法撤銷其
    自認前，法院不得為與自認之事實相反之認定。（最高法院
    93年台上字第1888號、92年台上字第2557號裁判意旨參照）
    。又當事人於二審中不得提出新攻擊或防禦方法，但有下列
    情形之一者，不在此限：一、因第一審法院違背法令致未能
    提出者。二、事實發生於第一審法院言詞辯論終結後者。三
    、對於在第一審已提出之攻擊或防禦方法為補充者。四、事
    實於法院已顯著或為其職務上所已知或應依職權調查證據者
    。五、其他非可歸責於當事人之事由，致未能於第一審提出
    者。六、如不許其提出顯失公平者。前項但書各款事由，當
    事人應釋明之。違反前二項之規定者，第二審法院應駁回之
    ，民事訴訟法第447條定有明文。本件上訴人戊○○於原審9
    8年1月6日言詞辯論期日，承認複丈成果圖所標註之A、B、C
    、D、E、F範圍為被上訴人所有（見原審卷第149頁），惟其
    於本院98年6月1日準備程序時卻予以否認，並主張係其訴訟
    代理人所言，自己並無此意，並陳稱上開標的物係威士登所
    有等語（見本院卷第33頁）。然依上開法條規定及說明，二
    審為一審之續行，除符合上開條文但書之規定外，不得於二
    審提出新攻擊防禦方法，本件上訴人既於原審委任律師代理
    其為訴訟行為（見原審卷第62頁民事委任書），則訴訟代理
    人所為即對本人發生效力，不容本人嗣後反悔推辭，且上訴
    人是否得主張有上開條文除外規定之事項，亦未提出相關證
    據以為釋明，則上訴人否認上開複丈成果圖所標註之A、B、
    C、D、E、F範圍標的物為被上訴人所有，並主張所有人為威
    士登游泳池乙節之防禦方法，即不在本院審理之範圍內，殆
    無疑議。再者，依辯論主義之意旨，對於上訴人及其訴訟代
    理人於訴訟上所為之自認，有拘束當事人及法院之效力，本
    院應認其自認為真，並逕採為判決之基礎，況且就系爭房地
    及上開A、B、C、D、E、F範圍標的物之所有權歸屬，被上訴
    人亦於原審提出土地建物登記謄本、房屋稅單、買賣契約書
    、協議書，並經原審法院履勘現場，有勘驗筆錄及現場照片
    足按，並囑託嘉義市地政事務所測量，製有97年11月13日複
    丈成果圖可考（見原審卷第10至13頁、第17頁至第28頁、第
    125頁、第126頁、第138頁），堪認系爭房地及上開A、B、C
    、D、E、F範圍標的物為被上訴人所有，應屬實在。
(二)按當事人主張有利於己之事實者，就其事實有舉證之責任，
    民事訴訟法第277條前段定有明文；又第三人主張表意人與
    相對人通謀而為虛偽意思表示者，該第三人應負舉證之責（
    最高法院48年台上字第29號判例要旨參照）。本件上訴人戊
    ○○主張：伊與上訴人丁○○、丙○○○簽訂合夥契約，投
    資經營威士登游泳池，係因被上訴人與上訴人丁○○、丙○
    ○○就系爭房地存有租賃關係，伊始願意參與投資云云，並
    於本院98年6月22日準備程序中主張丙○○○與被上訴人間
    串通而虛構丙○○○受僱於被上訴人之事實，實際上威士登
    游泳池都是丁○○與丙○○○在經營云云（見本院卷第49頁
    )，並以房屋租賃契約書與合夥契約書為據（見原審卷第29-
    32、81頁)，然為被上訴人所否認，自應由上訴人戊○○就
    此有利於己事項負舉證之責。查，被上訴人與佳原營造有限
    公司所簽訂之買賣契約書第13條第3款約定事項 (二)：「乙
    方（佳原公司）與威士登游泳池健康廣場有限公司所訂立租
    賃契約由甲方（被上訴人）自行與協調，其權利義務（包含
    租金、水電費、稅金）雙方同意由甲方（被上訴人）概括承
    受…」等等，有買賣契約書1份在卷可憑（見原審卷第10-12
    頁買賣契約書），則自該等內容觀之，僅係指訴外人佳原公
    司與威士登游泳池健康廣場有限公司所訂立租賃契約由被上
    訴人自行協調，其權利義務由被上訴人概括承受，則該租賃
    契約之主體即為被上訴人與威士登游泳池，並無被上訴人與
    上訴人丁○○、丙○○○就系爭房地成立租賃契約之意思表
    示，難據此認定被上訴人與上訴人丁○○、丙○○○間就系
    爭房地已有成立租賃契約之合意。又上訴人戊○○雖主張被
    上訴人與上訴人丙○○○曾就系爭房地簽訂租賃契約，惟該
    契約係上訴人丙○○○冒用被上訴人名義所為，且上訴人丙
    ○○○業因該等偽造文書之行為，經嘉義地檢署檢察官以97
    年度偵字第4621號聲請簡易判決處刑，並有嘉義地方法院檢
    察署檢察官聲請簡易判決處刑書足以佐證（見原審卷第160
    頁），則前揭房屋租賃契約自亦不得據為被上訴人與上訴人
    丙○○○間存有租賃關係之證明。此外，上訴人戊○○就其
    主張丙○○○與被上訴人間通謀虛偽意思表示一事，並未能
    舉證以實其說，故上訴人上開所辯，尚屬無據，不足採取。
(三)至於上訴人戊○○主張：租賃條文如果否認，如果被上訴人
    沒有和丙○○○打契約的話，就屬於不定期租賃契約書了云
    云（見本院卷第51頁）。按不定期限之租賃契約必須先成立
    一有效之租賃契約，於該租賃期限屆滿後，承租人仍為租賃
    物之使用收益，而出租人不即表示反對之意思者，視為以不
    定期限繼續契約，民法第451條定有明文。查，被上訴人與
    丙○○○間既無存在租賃契約法律關係，自無可能發生租賃
    契約默示更新之情形。再者，雖上訴人戊○○與丙○○○等
    人間協議共同經營「巴里巴水世界游泳池（原名：威士登游
    泳池）」，並簽訂合夥契約書（見原審卷第30頁），惟基於
    債之相對性，被上訴人既非該合夥契約之契約相對人，自不
    受該合夥契約約定之拘束，且上訴人戊○○復未提出其他證
    據證明其有權占有系爭房地，則其所辯，即屬無據，而不可
    採。
四、綜上所述，被上訴人主張其取得系爭威士登游泳健康廣場房
    地所有權後，委由上訴人丁○○、丙○○○代為管理，惟上
    訴人丙○○○偽造被上訴人與其簽立房屋租賃契約書，再與
    上訴人戊○○於簽立合夥契約書，共同強行占用、使用、收
    益系爭房地。今被上訴人與上訴人丙○○○、丁○○已於97
    年8月12日終止委託管理關係，故其等已無權占有使用系爭
    房地，則上訴人戊○○亦無占有權利可繼受，亦為無權占有
    等情，為可採，上訴人辯稱：被上訴人於承購系爭房地後，
    既然概括承受原租約之權利義務，依「買賣不破租賃」之原
    則，上訴人丁○○夫婦即於系爭房地有租賃關係，且實際經
    營威士登游泳池，應至明確。至93年12月25日原租期屆滿後
    ，上訴人丁○○夫婦仍為租賃物之使用、收益，被上訴人亦
    未表示反對之意思，依民法第451條規定，應視為不定期租
    賃，上訴人戊○○與之合夥後，自得共同於系爭房地占有使
    用、收益，非無權占有等語，均為無可取。從而，被上訴人
    依民法第767條之規定，請求上訴人等人應自系爭房地即嘉
    義市○○○段176地號及下路頭段781地號土地上，如附圖所
    示甲（面積1056.61平方公尺、門牌號碼：嘉義市○○路272
    號）、A（0.2552公頃，鋼骨造房屋）、B（0.0007公頃，木
    造涼亭）、C（0.0195公頃，鋼骨造房屋）、D（0.0263公頃
    ，鋼骨造房屋）、E（0.0013公頃，木造涼亭）及F（0.0032
    公頃，磚造廁所）部分之建物遷出，將建物返還予被上訴人
    ，即屬有據，應予准許。原審就被上訴人之請求，為其勝訴
    之判決，及依兩造之聲請，酌定擔保金額為准、免假執行之
    宣告，經核於法均無不合。上訴意旨指摘原判決不當，求予
    廢棄改判，為無理由，應予駁回。
五、本件事證已臻明確，兩造其餘陳述及攻擊防禦方法經本院斟
    酌後認均不影響本判決之結果，爰不再逐一詳予論述，附此
    敘明。
六、據上論結，本件上訴為無理由，依民事訴訟法第463條、第3
    85條第1項、第449條第1項、第78條，判決如主文。
中    華    民    國    98    年    8     月    11    日
                  民事第四庭    審判長法  官    王惠一
                                      法  官    林永茂
                                      法  官    王浦傑
上為正本係照原本作成。
如對本判決上訴，須於判決送達後20日內向本院提出上訴狀，未
表明上訴理由者，應於上訴後20日內，向本院提出理由書（須附
繕本）。依法須繳納裁判費並應委任律師為訴訟代理人，始得上
訴。
中    華    民    國    98    年    8     月    12    日
                                      書記官    廖英琇
【附記】
民事訴訟法第466條之1：
(1)對於第二審判決上訴，上訴人應委任律師為訴訟代理人。但上
  訴人或其法定代理人具有律師資格者，不在此限。
(2)上訴人之配偶、三親等內之血親、二親等內之姻親，或上訴人
  為法人、中央或地方機關時，其所屬專任人員具有律師資格並
  經法院認為適當者，亦得為第三審訴訟代理人。
民事訴訟法第466條之2：
  上訴人無資力委任訴訟代理人者，得依訴訟救助之規定，聲請
  第三審法院為之選任律師為其訴訟代理人。


司法院資訊處製作；財團法人民間司法改革基金會備份。
